臺灣高等法院刑事判決　　　　　 93年度重上更(五)字第128號
上　訴　人　臺灣新竹地方法院檢察署檢察官
上　訴　人
即　被　告　辛○○
上　訴　人
即　被　告　己○○
　　　　　　　　　　號
上列二人共同
選任辯護人　陳俊傑律師
上列上訴人因被告等背信等案件，不服臺灣新竹地方法院八十二
年度訴字第八一三號，中華民國八十三年三月三十一日第一審判
決（起訴案號：臺灣新竹地方法院檢察署八十二年度偵字第四九
三四號、八十二年度偵續字第○○七號）提起上訴，判決後，經
最高法院第五次發回更審，本院判決如下：
    主  文
原判決關於辛○○、己○○部分撤銷。
辛○○、己○○被訴違反公司法部分免訴，其餘部分無罪。
    理  由
一、公訴意旨略以：
（一）被告辛○○係臺中縣大甲鎮○○路○段六十一號大上加油
      站股份有限公司（下稱大上公司）及臺中縣大甲鎮○○路
      ○段一之二號甲上加油站股份有限公司（下稱甲上公司）
      董事長，被告己○○則係大上及甲上公司董事，均係為上
      開公司全體股東處理事務之人，明知公司資金不得貸與股
      東或其他個人，竟違反上開規定，自民國七十九年初起任
      意在上開二公司帳冊上設置「內部往來」科目（未以借貸
      科目立帳），挪用資金貸與被告己○○個人使用，迄七十
      九年七月三十一日上開二公司之資產負債表顯示分別挪用
      新台幣（下同）四十萬七千元、四百五十六萬零六百元，
      致生損害於該二公司股東之財務利益，因認被告二人此部
      分涉有刑法第三百四十二條背信罪嫌（另涉有違反公司法
      第十五條第二項之規定，應依同法第三項論處，公訴人漏
      未引用法條）。
（二）被告辛○○又意圖為自己不法之利益，自七十九年初起，
      即向股東即告訴人戊○○佯稱：該二公司股東均同意出售
      公司資產，而第三人出價不高，如依股東所持股數分配變
      價款項，恐告訴人所分配之金額不會超過一千萬元，其願
      先高價蒐購，待土地建物等出售後如所得款項過二億一千
      五百萬元時，再將利潤補足給告訴人等語，迄七十九年九
      月二日被告辛○○及股東丁○○（業經判決無罪確定）二
      人一再勸誘告訴人，告訴人遂於同日二十三時許，在上揭
      公司內出具該二公司之股權讓渡同意書與被告辛○○。被
      告辛○○取得該股權讓渡同意書後，為求變賣公司資產圖
      利，與被告己○○、丁○○、柯淑錦（亦經判決無罪確定
      ）同謀，欲解散上揭兩公司以達變賣公司資產目的，而由
      丁○○執筆先偽造上開二公司之七十九年九月二日之股東
      臨時會議紀錄，載明作成出售上揭二公司資產及讓渡經營
      權情事，並由丁○○以紀錄名義具名，但由柯淑錦重謄上
      揭偽造會議內容，並於七十九年九月四日即將上開二公司
      資產處分。嗣再由柯淑錦執筆偽造上開二公司七十九年十
      二月五日之股東臨時會決議錄，載明該二公司因業務關係
      擬予解散並選任被告辛○○為清算人，辦理清算事項並由
      被告己○○具名記錄，再由柯淑錦持該偽造之解散決議記
      錄，於七十九年十二月間向臺灣省政府建設廳辦理解散登
      記，且未經告訴人同意，私簽告訴人姓名及蓋用告訴人私
      章於上開二公司解散登記申請書上，致生損害於政府工商
      管理之正確性及股東告訴人之權利，因認被告二人此部分
      涉有刑法第二百十六條、第二百十條、第二百十四條、第
      二百十七條一項及第三百三十九條第二項罪嫌。
二、免訴部分：
（一）按犯罪後之法律已廢止其刑罰者，應諭知免訴之判決，刑
      事訴訟法第三百零二條第四款訂有明文。
（二）有關前揭（一）大上公司、甲上公司以「內部往來」名義
      ，將公司資金貸與被告己○○週轉使用之事實，業據被告
      辛○○、己○○供承不諱，復據證人即大上公司會計乙○○（本院上訴卷第一三九頁至第一四○頁）及甲上公司會
      計易淑貞（本院上訴卷第一○○頁正、反面、本院上更(二)
      卷第八九至九十頁）結證屬實，並有其二人製作之資產負
      債表及試算表在卷可參（偵續一卷第十二頁、原審卷第一
      三三頁至第一四五頁）。而被告己○○借用之資金，經核
      對上開資產負債表並參諸前述證詞，自七十八年四月間起
      ，大上公司至七十九年六月三十日止，共貸與新台幣（下
      同）四十萬七千元；甲上公司至七十九年九月三十日止，
      共貸與四百九十六萬零六百元，其後即未再融資。足認確
      將公司資金貸與被告己○○個人之事實。
（三）惟查：被告二人此部分所為，係違反七十九年十一月十日
      修正前公司法第十五條第二項之規定，依應同法第三項論
      處。是時前開條文規定：「公司不得經營登記範圍以外之
      業務。公司之資金，不得貸與股東或其他個人。公司負責
      人違反前二項規定時，各科二萬元以下罰金，並賠償公司
      因此所受之損害」。嗣七十九年十一月十日修正為：「公
      司不得經營登記範圍以外之業務。公司之資金，除因公司
      間業務交易行為有融通資金之必要者外，不得貸與股東或
      任何他人。公司負責人違反前二項規定時，各處一年以下
      有期徒刑、拘役或併科五萬元以下罰金，並賠償公司因此
      所受之損害」。八十六年六月二十五日又修正為；「公司
      不得經營登記範圍以外之業務。公司之資金，除因公司間
      業務交易行為有融通資金之必要者外，不得貸與股東或任
      何他人。公司負責人違反前二項規定時，各處一年以下有
      期徒刑、拘役或科或併科新臺幣十五萬元以下罰金，並賠
      償公司因此所受之損害」。迨九十年十一月十二日復修正
      為：「公司之資金，除有左列各款情形外，不得貸與股東
      或任何他人：一、公司間或與行號間有業務往來者。二、
      公司間或與行號間有短期融通資金之必要者。融資金額不
      得超過貸與企業淨值的百分之四十。公司負責人違反前項
      規定時，應與借用人連帶負返還責任；如公司受有損害者
      ，亦應由其負損害賠償責任」，亦即現時已廢止上開刑罰
      之規定。被告辛○○、己○○二人此部分行為後，法律既
      已廢止其刑罰之規定，且不能證明另犯刑法第三百四十二
      條之背信罪（詳見後述），則此部分自應為免訴之諭知（
      無刑法第二條第一項比較新舊法適用之問題，參最高法院
      九十一年度台上字第三四三四、六二三七號判決意旨）。
（四）被告二人此部分，起訴書雖未引用前揭公司法之規定。惟
      本案告訴人於八十年六月二十八日提出告訴，並質疑被告
      二人對於剩餘財產之分配，嗣案經不起訴處分而再議發回
      後，復於八十一年七月三十一日提出調查證據聲請狀，請
      求釐清內部往來挪用公司資金之事實（偵續一字第一○二
      號卷第九八頁正、反面），並提出資產負債表供參（偵續
      一卷第一○一、一○五頁）。公訴人經偵查後，亦於起訴
      書之犯罪事實記載：「明知公司資金不得貸與股東或其他
      個人‧‧‧竟挪用公司資金與被告己○○個人使用」，則
      上開事實自業經告訴人合法追訴，公訴人並已就該事實起
      訴，不過漏未引述法條而已，是此部分事實自應予以審究
      ，併此說明。
三、無罪部分：
（一）訊據被告辛○○、己○○均堅決否認有何背信、偽造文書
      及詐欺等犯行，辯稱：被告己○○雖積欠二公司款項，但
      於公司解散結算時已計算扣除，並無為自己不法利益之背
      信行為。又七十九年九月二日，公司確有召開股東臨時會
      ，討論公司資產出售、解散及部分股東股權轉讓事宜，告
      訴人有參加開會，各股東均同意出售公司資產及解散公司
      ，告訴人當場並出具股權讓渡同意書，將其持有股數轉讓
      給被告辛○○，事後告訴人因誤認其分配之金額較少，始
      拒絕於會議記錄上簽名。事實上公司資產之結算，告訴人
      猶以榮勝工業股份有限公司（下稱榮勝公司）便條紙親筆
      載明結算原則，各股東亦均是認結算分配結果。另告訴人
      明知公司解散之事，而公司辦理解散登記，係依股東決議
      授權辛○○負責，辛○○則委由柯淑錦負責，柯淑錦方持
      告訴人之印章蓋於解散登記申請書上等語。
（二）查大上及甲上公司於七十九年九月四日將該二公司資產出
      售嘉安加油站有限公司（下稱嘉安公司），金額為二億一
      千五百萬元，有不動產買賣契約書在卷可稽（偵字第四○
      三七號卷第一五八至一五九頁）。於簽訂上開買賣契約前
      ，該二公司於七十九年九月二日召開股東臨時會，並依被
      告辛○○先前與嘉安公司議定之買賣價格，研商出售資產
      後股東如何分配之問題，並作成股東分配款計算一覽表（
      偵續二卷第一○○頁、更(三)卷第八七頁），分配計算之方
      法為：以上開二億一千五百萬元，扣除股東實際出資額一
      億五千萬元、預估之土地增值稅七百萬元及公司向股東購
      買六塊厝土地款一千五百萬元後，剩餘四千三百萬元，另
      全體股東認可之七十九年營運盈餘一千一百九十萬元，合
      計五千四百九十萬元作為股東盈餘分配之計算標準，再加
      上各股東原出資之股金數額，各股東結算分配款依序為丁○○六百八十三萬元、甲○○八百十九萬六千元、楊月霞
      一千零二十四萬五千元、楊鑾仔二千零四十九萬元、辛○○及己○○各六千九百三十二萬四千五百元，告訴人原登
      記股份三百股，結算時僅餘一百四十二股，應得九百六十
      九萬八千六百元。告訴人並親自以榮勝公司便條紙書立結
      算原則在卷可憑（偵續二卷第九六頁、更(三)卷第八六頁）
      。然告訴人認上開分配款過少，幾經折衝，初以一千零三
      十萬元達成協議，並由告訴人在股權讓渡同意書上親自書
      寫「同意以新台幣壹仟參拾萬元出售」，然告訴人旋又反
      悔，再經協調結果，告訴人同意以一千零八十萬元出售股
      權並在上開讓渡同意書上將金額更改為「壹仟捌拾萬元」
      ，亦有告訴人書立之股權讓渡同意書附卷足憑（偵續三卷
      第六六頁、更(三)卷第八八頁）。復參證人丁○○證稱：九
      月二日告訴人有來開會，即其本身之讓渡書，亦係由告訴
      人幫其代寫（偵續一卷第四十頁），亦有丁○○名義股權
      讓渡同意書在卷可參（更(三)卷第八九頁），足見告訴人確
      知公司資產出售及結算事宜，並同意股權讓渡，且觀諸告
      訴人事後已收到讓渡款八百萬元，並曾以存證信函請求被
      告辛○○支付尾款，有收據及該存證信函足稽（更(三)卷第
      八八頁反面、第九十、九四頁），益見告訴人對上開決議
      解散公司、結算分配取回應得股款等情，不但參與其間之
      協調程序，並同意最後之結論領取一千零八十萬元之分配
      款，且已領走大部分款項。
（三）上開股東分配款計算一覽表所據以分配之公司營運盈餘一
      千一百九十萬元，依大上公司七十九年十月三十一日資產
      負債表記載本期損益為一百八十二萬七千一百六十元（更
      (三)卷第七七頁），甲上公司同期資產負債表記載累積盈餘
      一千零五十五萬一千零九十三元，本期損益二百五十九萬
      四千八百五十六元，總合計一千四百九十七萬三千一百零
      九元，已超過前述據為股東分配基準之二公司營運盈餘一
      千一百九十萬元，告訴人因而質疑被告二人未據實分配而
      藉謀不法利益云云。然前開股東結算分配時間係七十九年
      九月二日，同年九月及十月份資產負責表顯尚未計算製作
      ，被告並稱當時八月份之資產負債表亦未及統計，故以同
      年七月三十一日之資產負債情形加以概算（更(四)卷第一一
      六、一七五頁）。觀諸七十九年七月三十一日之資產負債
      表，大上公司之公積及盈餘為八十三萬四千五百二十五元
      （更(二)卷第三三頁），甲上公司之累積盈餘為一千零五十
      五萬一千零九十三元（更(二)卷第三四頁），兩者合計一千
      一百三十八萬五千六百十八元，少於前述分配基準之一千
      一百九十萬元，即或加上甲上公司本期損益一百十五萬七
      千六百四十五元，總合計為一千二百五十四萬三千二百六
      十三元，較一千一百九十萬元多出約六十四萬元，差距亦
      不多。復參該股東分配款計算一覽表下方註記：「應扣：
      增值稅開立發票加值營業稅百分之五清算時營利事
      業所得稅員工解雇準備金與其他費用」（更(三)卷第八
      五頁），可見被告辛○○所辯上開一千一百九十萬元係以
      盈利與其他應收、應付費用概算結清，亦即結清之後公司
      到底還有多少盈餘或支出，均與其他股東無關，全由其自
      行承擔，而以前述七十九年七月三十一日資產負債表為參
      據加減計算出股東認可之結果（更(四)卷第一一六頁），實
      屬可信。另對照大上公司七十九年八月三十一日之資產負
      債表，公積及盈餘為七十七萬五千六百七十元，較七月份
      更少（更(二)卷第一二七頁），甲上公司七十九年八月三十
      一日之資產負債表，累積盈餘並未變動，本期損益為一百
      九十七萬一千一百三十四元（更(二)卷第一四三頁），約增
      加八十萬元，亦即互有增減之情形，益知其間並非有何可
      預見之重大利益，有待被告辛○○以此方式謀取不可。因
      此，被告等辯稱：為便於結清股東分配款，避免因公司財
      務清算而延宕，採取上開概算方式確認分配款項等語，並
      不違情理，此觀諸，事後除告訴人外各股東均在「甲上、
      大上加油站各股東分配明細表」上簽名蓋章表示「股東分
      配絕無異議」（偵續二卷第九九頁、更(三)卷第八七頁），
      並於八十年一月十六日簽立切結書是認「所讓渡之股權一
      切結清」（更(二)卷第一○四至一○八頁）等情，亦臻明確
      。
（四）至告訴人另指上開股東分配款計算一覽表對於股東實際出
      資額之計算不符實情，且就土地增值稅重複扣除云云。然
      被告辛○○稱：登記三千萬股，實收一億五千萬元（更(四)
      卷第一一○頁），依照二公司登記之股份（偵卷第四二頁
      正、反面）及前揭股東分配款計算一覽表以觀，每股係以
      五萬元計算，適相符合。且告訴人稱其出資一千三百五十
      萬元（更(四)卷第六八頁），登記三百股，參以被告辛○○
      供述：告訴人有退股，另有部分股份由其自己認購，均登
      記在告訴人名下（更(四)卷第六九頁），則以每股五萬元計
      算亦屬相當。又土地增值稅雖計算在與嘉安公司之出售價
      款中，惟依契約第六條約定應由賣方負擔（更(三)卷第八三
      頁反面），自應於股東分配剩餘財產時扣除，而概算之七
      百萬元為一整數，實際扣除若干，既經股東確認由被告辛○○於與股東結清後多退少補，於上開一覽表下方再行註
      記扣除，亦無重複扣除可言，至告訴人再指稱：土地增值
      稅並沒那麼多，應再函查等語，据台中縣稅捐稽徵處函覆
      本院稱：有關本案土地及房屋七十九年增值稅繳款書，因
      已逾期限，均依規定銷燬等語（更五卷一卷第一六四頁）
      ，是告訴人所指，亦無證據可証，實則，當初約定之增值
      稅，係指概算，仍可多退少補，至如何退補，當屬民事糾
      葛，尚不得据為刑責之認定。另告訴人請求將該二公司簿
      冊等送請鑑定，徵諸業經各股東結算確認之事實，亦無其
      他重大損益變動情形，就本案之認定以言，核無鑑定之必
      要。
（五）被告己○○向大上、甲上二公司以「內部往來」名義借用
      之前述款項，經對照卷附該二公司之資產負債表，係記載
      在公司之「流動資產」項下，亦即上開債權仍作為公司解
      散時分配之資產。而各股東於七十九年九月二日分配時，
      將公司之資產、負債及出售嘉安公司後解散清算事宜作一
      概算了結，剩餘應收應付款項即由被告辛○○承擔，而上
      開被告己○○借貸之情形既未經被告辛○○隱慝不彰，則
      是否計算借貸利息一事依理亦當經概算時所慮及。至被告
      辛○○、己○○對於前揭借款如何返還及利息如何給付一
      事，雖被告辛○○稱：利息以百分之十二計算，欠款已經
      還清，是陸陸續續還的，最後一筆是公司結束時還的（上
      訴卷第八九、九十頁、更(二)卷第一二頁反面），與被告己○○所稱：是公司賣掉以後，用抵帳之方式來還公司（更
      (二)卷第十二頁），並不相同。然徵諸前開股東分配款計算
      一覽表，被告己○○依出資比例可分配款為六千九百三十
      二萬四千五百元（更(三)卷第八五頁），則於計算分配款之
      後扣除前述借貸金額甚至利息亦屬合理，被告辛○○嗣於
      本院亦稱：於最後被告己○○領股東分配款時有再與其交
      互計算等語（更(四)卷第一二八頁，更五卷二第九頁）。且
      不問被告己○○究竟如何清償，上開概算結果既已將被告
      己○○之借貸事項列為資產計算分配，並經各股東確認在
      案，實難認被告二人就此借貸部分有何私自挪用損害公司
      或股東利益情事。另證人即甲上公司會計易淑貞稱；被告
      己○○借貸並未約定利息，亦不知有無還錢等語（更(二)卷
      第八九頁、更(四)卷第一○八頁），參以資產負債表上確無
      利息及還款之記載，是於上開概算時僅係於資產分配作為
      帳面數字上計算，該時實際金額縱未入帳，但帳面上既已
      載明，自不影響各股東分配之權益。
（六）有關公訴人認被告辛○○、己○○涉有偽造文書及詐欺之
      犯行部分，無非係以告訴人戊○○之指訴，並大上及甲上
      加油站公司七十九年九月二日及七十九年十二月五日股東
      臨時會議記錄及申請解散登記有關文件影本論據。然查：
    有關大上及甲上公司股東於七十九年九月二日召開之股東
      臨時會中已同意出售公司資產及公司解散乙節，觀諸證人
      即該公司職員吳春成證明：其非公司股東，但曾參加過公
      司股東會一次，該次有其本人、戊○○、辛○○、丁○○
      、丙○○、庚○等人在場，且係討論轉讓之事，並有關於
      轉讓金額之決議等語（偵字第四○三七號卷第一三六頁反
      面至第一三七頁）。證人丁○○亦陳稱：「他（指戊○○
      ）在現場很久，其中我的讓渡同意書還是他幫我寫的」（
      偵續一卷第四十、四一頁）、「（何人參加？）丙○○、
      庚○、我、被告辛○○、戊○○」（偵字第四○三七號偵
      卷第八七頁反面）、「是告訴人幫我寫（股權讓渡書），
      由我本人簽名」等情（原審卷第七四頁），證人丙○○證
      稱：七十九年九月份曾經幫太太甲○○去參加大上加油站
      、甲上加油站開股東會。當時有楊先生二兄弟、丁○○（
      或叫陳威庭）、還有楊老董（庚○），我記得是這樣。不
      知為何會議記錄沒寫代理出席，當天有開會，他們說要賣
      站，我與他們言語上不合，我掉頭就走，我記不起來當天
      有無簽到。當天我沒有參與表決，約一星期後有再跟我提
      這件事，我就同意了。當天戊○○有一起要到董事長房間
      去等語（更五卷一第六十六頁至六十九頁）；證人甲○○
      證稱：九月二日會議記錄上的簽名，我忘了是我簽的，還
      是我先生簽的。上面的「麗」是跟我簽的一樣，這筆跡應
      該是我的。九月二日當天我沒有參加開會，我是委託我先
      生參加的。照上面的會議記錄，我有領到股款。該會議記
      錄在我領到股款之前簽的。我是在十月三十日拿到錢的，
      簽名是在九月份簽的。（同上卷第一二○頁至一二一頁）
      ；證人乙○○證稱：七十九年九月二日上午十時，在大上
      公司有會議，我不懂他們到底要做什麼，他們在董事長的
      辦公室，有一些股東來。我不知道他們在談什麼。只有陳
      站長（丙○○）先離開，其他人好像還在裡面。當天股東
      有黃站長、吳春成、陳威庭、辛○○、己○○。忘了當天
      庚○有無到場。己○○有可能有到，因為事隔十幾年了。
      當天他有來上班，但有無進辦公室開會我不知道。（同上
      卷第六十九頁至七十二頁）；證人庚○證稱：我有參加七
      十九年九月二日甲上公司與大上公司的臨時股東會。我是
      代替我女兒楊月霞、楊鑾仔去參加，她們口頭叫我去的。
      當天我記得名字的有戊○○、我兒子辛○○，還有一大群
      人，但我忘記名字了。當天有表決加油站要賣，沒有人反
      對。戊○○有在場，他有在場，而且錢也拿了；丙○○有
      去，他沒有先離開等語（同上卷第一○七頁至一○九頁）
      ，互核大致相符，且證人楊鑾仔供稱：「當天討論事項，
      我知道要討論公司出售及解散事宜，因開會之前，亦有討
      論，告訴人一直叫著要拆夥」等語（偵續一卷第八八頁反
      面），證人楊月霞亦證稱：「我是該公司之股東，公司九
      月召開股東會議決議解散公司」（偵字第四○三七號偵查
      卷第八六頁），證人甲○○陳稱：「有決議賣資產及解散
      ，因我先生（即丙○○）在公司上班，擔任站長，所以有
      關開會之事我委託他出席，他回家錢有拿給我，並且也有
      告訴我開會解散及賣資產之事」（見第四○三七號偵查卷
      第九十頁、偵續一卷第五七頁反面），則其等雖未實際出
      席七十九年九月二日之股東會，但亦知當日討論公司解散
      及股東分配款事宜，可見該日確有因此召開股東會。至於
      會議記錄未載係代理出席，或其等事後簽名等情，固有未
      洽，然並不影響該紀錄之真正。另證人庚○稱係口頭受託
      出席，及丙○○沒先離開部分，因楊鑾仔及楊月霞等人係
      書面委託庚○出席，有委託書影本在卷可參（更五卷二第
      十六至十七頁），及如上所述丙○○確實先離開，難認証
      人陳溪此部分所述與事實相符，惟證人陳溪年已八十有餘
      ，且無法親至本院，而以遠距訊問方式接受交互詰問，有
      本院筆錄在卷可參（更五卷一第一○四頁至一一一頁），
      並其陳述距案發已十四年有餘，衡諸人之記憶及年老體衰
      情形，堪認證人陳溪所陳，雖有部分，與事實不符，惟難
      認全屬虛構，何況，其餘部分，尚與上開證人所述相同，
      因此，不能以證人陳溪部分陳述不可採，即推翻其餘證人
      說辭。此外復有該日股東臨時會會議記錄（偵字第四○三
      七號偵卷第四十頁、更(三)卷第九六頁）及告訴人出具之股
      權讓渡同意書；丁○○之股權讓渡同意書在卷可參。準此
      觀之，告訴人於轉讓其股份前既已參加討論股權轉讓事宜
      ，並親筆書寫結算原則於前揭便條紙上，於會算分配款完
      畢後，並親筆立下股權讓渡同意書，自難謂被告等有施用
      詐術之行為，亦難認告訴人有陷於錯誤出讓股權之情事。
      而該日確有召開股東臨時會，並討論變賣公司資產之事宜
      ，已詳如前述，丁○○以記錄名義具名，嗣後由柯淑錦重
      謄七十九年九月二日股東臨時會議記錄，自無不實，縱告
      訴人未於決議上簽名，亦不影響該決議之真實性。且觀諸
      上開證人所言，該會議紀錄是事後補簽名，致有未載代理
      出席，反簽親自出席之疏誤，惟不影響開會之真正。至告
      訴人指稱：該會議紀錄將其一百五十股剔除乙節，證人丁○○証稱：會議記錄，是會後我做，不知為何沒有告訴人
      股數及簽名等語（更五卷二第二九頁），顯然係製作人丁○○之疏漏，並無證據足認被告二人與此有何關連。
    又偽造文書及使公務員登載不實罪，均以足生損害於公眾
      或他人為其成立要件，此觀刑法第二百十條及第二百十六
      條之規定即明。又「刑法第二百十條之偽造私文書罪，以
      無制作權人而捏造他人名義制作該文書為構成要件，如行
      為人對於此種文書本有制作權，縱令其制作之內容虛偽，
      且涉及他人權利，除合於同法第二百十五條之規定，應依
      該條處罰外，尚難論以首開法條之罪」，有最高法院三十
      一年上字第二一二四號判例可參。再「上訴人即自訴人價
      賣產業與被告，立有買契屬實，該被告請人另寫一張持以
      投稅，此項另寫之契紙，其內容既與原契相同，則對於上
      訴人及公眾不致發生損害，即與偽造文書罪構成要件不合
      」，亦有最高法院二十九年上字第一一六號判例足資參酌
      。被告辛○○與同案被告丁○○雖自承：大上及甲上公司
      於七十九年九月二日召開股東臨時會後，並未於七十九年
      十二月五日召開股東臨時會等語，惟證人丁○○証稱：「
      戊○○有柯淑錦去辦理解散登記，當時開會大家這麼說，
      他也沒有反對，是委託她辦理解散登記，當時大家討論時
      ，就同意授權給柯淑錦辦理，因為並非很重要，所以沒記
      載，以前公司一些手續都是由她辦理，至於為何書面沒寫
      ，我不清楚」等語（偵續一卷第八九頁反面、第九一頁，
      更五卷二第二九頁），證人柯淑錦証稱：我去辦理解散登
      記，建設局說要決議紀錄，我打電話問辛○○，他說股東
      都已同意等語（上訴卷第九十頁反面），稱：我有打電給
      各股東，各股東叫我自己寫一寫等語（同上卷第一四一頁
      反面），且被告辛○○稱：股東會授權我，我再交代柯淑
      錦去辦等語（更五卷二第十頁），綜觀上開說辭，雖授權
      順序略有出入（依會議記錄所載，似授權被告辛○○），
      然足証柯淑錦於辦理解散登記事項，已事先取得授權。況
      各股東既已決議結束公司，並經結算分配盈餘後各自取回
      股本，則公司顯已名存實亡，自無不予解散或依法辦理解
      散登記之理，是各股東事前同意或授權被告辛○○，再轉
      請柯淑錦（或股東直接授權同意）辦理解散登記事項，殊
      與情理無違。而柯淑錦果於七十九年十二月五日補製股東
      臨時會議記錄，據以申辦公司解散登記，應無違股東之意
      思，尚難認有生何損害。
    關於七十九年十二月五日未召開股東臨時會，卻作成決議
      錄，固有不實，惟因上開公司於七十九年九月二日召開之
      股東臨時會，業經股東決議公司解散，並授權被告辛○○
      辦理，被告辛○○委由柯淑錦辦理解散登記，已如前述，
      觀之七十九年九月二日臨時股東會議紀錄記載：「已出席
      股東全部無異議通過，並授權董事長辛○○全權處理」（
      偵字第四○三七號卷第四十、四一頁、更(三)卷第九六、九
      七頁）。則七十九年九月二日臨時股東會議紀錄既由柯淑
      錦謄製，且會中復決議公司解散並授權被告辛○○，而被
      告辛○○委由柯淑錦辦理解散登記，足見柯淑錦就公司解
      散登記事項之會議紀錄確有製作權，僅因漏未記載，致須
      「補增會議紀錄」。復對照參諸柯淑錦嗣於七十九年十二
      月五日股東臨時會議紀錄登載：「六、討論事項：本公司
      因業務關係擬予解散並選任辛○○為清算人辦理清算事項
      ，提請公決案。決議：照案通過。」（偵字第四○三七號
      卷第三十、三二頁、更(三)卷第九八、九九頁），其內容與
      七十九年九月二日臨時股東會議就出賣資產及解散登記均
      決議授權董事長辛○○全權處理並無不符。則七十九年九
      月二日公司股東同意公司解散在先，並於同年月四日出售
      公司資產，隨之分配盈餘各自取回股本，實則公司已結束
      營運，實質上已解散，只是尚未辦理解散登記而已，而其
      申請解散登記所附之會議資料，乃應主管機關之要求，由
      柯淑錦權宜上補製而已，但與股東原先授權之意思並無不
      符。況公司法規定公司解散須向主管機關為解散登記，目
      的係為保障大眾，避免他人因不知公司業已解散登記而繼
      續與其為法律行為而受有損害。本件公司之解散登記，既
      與實際狀況並無不符（如未辦解散登記，反容易讓人誤以
      為公司仍存續經營，而繼續與其為法律行為致受損害），
      當無致他人續為法律行為而受損害之虞，對於告訴人之股
      東權益及政府對公司之管理，亦無致生損害。
    至公司解散登記申請書內戊○○之印章，告訴人雖指稱未
      經其同意使用而有偽造文書之嫌，但告訴人既參與前開會
      議，同意公司出售資產及解散，並書立股權同意讓渡書及
      立據領取部分股款八百餘萬元，衡情似難謂其有不同意使
      用印章辦理公司解散事宜之理，所謂未同意使用印章云云
      ，既乏佐証，難因告訴人片面之指訴，即推定被告等有偽
      造文書之行為。何況，製作會議記錄之同案被告柯淑錦、
      丁○○被訴相同偽造文書部分亦均已判決無罪確定。
    另修正前公司法第一百七十二條雖規定：「臨時股東會之
      召集，應於十日前通知各股東‧‧‧。通知及公告應載明
      召集事由。前項召集事由，得列臨時動議。但關於改選董
      事、監察人、變更章程或公司解散或合併之事項，應在事
      由中列舉，不得以臨時動議提出」。被告已提出七十九年
      九月二日上午十時召開股東臨時會，討論公司解散及資產
      出售等事宜之開會通知書（更(二)卷第一七九、一八○頁）
      ，告訴人雖否認收到該通知及知悉開會事由，惟其已實際
      參與該股東會，並計算股東分配款及書立股權讓渡同意書
      ，事後復領取大部分股權分配款，實無事後片面否認該會
      議召開之理。又告訴人另提其事後與丁○○、吳春成、丙○○之對話譯文，指其等私下均向其承認七十九年九月二
      日並未召開股東會云云（偵續二卷第六至二一頁），姑不
      論該錄音譯文為審判外陳述，是否合法取得，然證人丁○○、吳春成、庚○及丙○○已證述確有開會如前述，證人
      丁○○並稱：因告訴人帶不是公司的人來，當時惟恐告訴
      人對其不利，認沒有必要跟他們說真話，才如此陳述等語
      （上訴卷第三九頁反面至第四十頁，更五卷二第三十頁）
      ，而其等於本案所證復與其他事證相符，自不得徒憑告訴
      人所提上開錄音譯文，即認該日並未召開股東會。
（六）綜上所述，被告二人尚無公訴人所指背信、偽造文書及詐
      欺犯行，此外復查無其他積極證據足認被告等有何此部分
      犯行，自屬不能證明此部分犯罪，自依應法為無罪之諭知
      。
四、原審未予究明，遽為被告背信部分有罪之判決，就偽造文書
    及詐欺部分不另為無罪之諭知，自有未合。公訴人提起上訴
    ，認原審對於背信部分量刑輕縱，且於偽造文書、詐欺部分
    應成立犯罪，為無理由；被告二人提起上訴，否認背信、偽
    造文書及詐欺犯罪，則有理由。原判決關於被告二人部分既
    有可議，自應由本院將上訴部份予以撤銷改判，就前揭違反
    公司法部分，依法為免訴之諭知，其餘部分則為無罪之判決
    。
五、至臺灣苗栗地方法院檢察署九十二年偵字第一八八二號，八
    十八年度偵字第五九五九號移送併辦詐欺、偽造文書部分，
    因本件前揭部分業經判決無罪，併辦部分即無裁判上一罪關
    係，自無從併予審究，應退由原併辦機關另行依法處理。
據上論斷，應依刑事訴訟法第三百六十九條第一項前段、第三百
六十四條、第三百零一條第一項、第三百零二條第四款，判決如
主文。
本案經檢察官鄭龍照到庭執行職務。
中　　華　　民　　國　　94　　年　　7　　月　　12　　日
　　　　　　　　　刑事第二十一庭審判長法　官  溫耀源
　　　　　　　　　　　　　　　　　　  法　官  吳  燦
　　　　　　　　　　　　　　　　　　  法　官  周政達
以上正本證明與原本無異。
檢察官如不服本判決，應於收受送達後十日內向本院提出上訴書
狀，其未敘述上訴之理由者並得於提起上訴後十日內向本院補提
理由書（均須按他造當事人之人數附繕本）。
                                      書記官  陳菊珍
中　　華　　民　　國　　94　　年　　7 　　月　　12　　日
